臺灣高等法院刑事判決
109年度上訴字第3327號
上  訴  人  臺灣新竹地方檢察署檢察官
被      告  胡金安



上列上訴人因毒品危害防制條例案件，不服臺灣新竹地方法院10
9年度訴字第420號，中華民國109年7月29日第一審判決（起訴案
號：臺灣新竹地方檢察署109年度撤緩毒偵字第103、104、105 
號），提起上訴，本院判決如下：
    主  文
原判決撤銷。
本件公訴不受理。
    理  由
一、公訴意旨略以：被告甲○○前因施用毒品案件，經臺灣新竹地
    方法院以103年度審易字第602號判決判處執行有期徒刑1年
    確定，於民國106年11月22日執行完畢。詎仍不思悔改，基
    於施用第一、二級毒品之犯意，分別為下列行為：㈠於108年
    1月1日7時許，在新竹縣○○鎮○○里○○○0號住處外，以將第二
    級毒品甲基安非他命置於玻璃球內燒烤後吸食其煙霧之方式
    ，施用甲基安非他命1次；另於同日20時許，在桃園市龍潭
    區某夜市，以捲菸吸食之方式，施用第一級毒品海洛因1次
    。嗣於108年1月2日22時20分許，為警在桃園市○○區○○○街00
    巷0號前查獲，並扣得其所有之玻璃球1個，復經警採集其尿
    液送驗，結果呈安非他命、甲基安非他命、嗎啡陽性反應。
    ㈡於108年6月2日20時許，在桃園市龍潭區某卡拉OK店內，以
    將甲基安非他命置於玻璃球內燒烤後吸食其煙霧之方式，施
    用甲基安非他命1次。嗣於108年6月5日16時12分許，至臺灣
    新竹地方檢察署接受採尿送驗結果呈安非他命、甲基安非他
    命陽性反應。㈢於108年8月5日晚上某時許，在新竹縣○○鎮○○
    里○○○0號住處附近某路旁，以將甲基安非他命置於玻璃球內
    燒烤後吸食其煙霧之方式，施用甲基安非他命1次。嗣於108
    年8月7日9時14分許，至臺灣新竹地方檢察署接受採尿送驗
    結果呈甲基安非他命陽性反應。因認被告涉犯毒品危害防制
    條例第10條第1項施用第一級毒品罪及同條第2項施用第二級
    毒品罪嫌。
二、刑事訴訟法第303條第1款規定，案件有起訴之程序違背規定
    之情形者，應諭知不受理之判決。此所稱之起訴之程序違背
    規定，係指檢察官提起公訴之訴訟行為於程序上有違法律之
    規定而言。而提起公訴之訴訟行為是否於程序上有違法律規
    定，原則上，固是以起訴時所存在之事項及法律規定為判斷
    ，惟檢察官起訴後始發生之情事變更事由，致法院不能為實
    體審理及判決亦屬「起訴之程序違背規定」。
三、被告行為後，毒品危害防制條例第20條、第23條、第24條業
    經修正，並增訂第35之1條條文，經總統於109年1月15日公
    布、同年7月15日施行。茲就法律適用情形說明如下：
  ㈠毒品條例第20條第3項、第23條第2項分別修正為「依前項規
    定為觀察、勒戒或強制戒治執行完畢釋放後，『3年後』再犯
    第10條之罪者，適用前2項之規定」、「觀察、勒戒或強制
    戒治執行完畢釋放後，『3年內』再犯第10條之罪者，檢察官
    或少年法院（地方法院少年法庭）應依法追訴或裁定交付審
    理」。另增訂同條例第35條之1第2款規定「審判中之案件，
    由法院或少年法院（地方法院少年法庭）依修正後規定處理
    ；依修正後規定應為不起訴處分或不付審理之裁定者，法院
    或少年法院（地方法院少年法庭）應為免刑之判決或不付審
    理之裁定」，亦即法院就審判中之施用毒品案件，應依上揭
    修正後規定處理。上開所謂「3年後再犯」，只要本次再犯
    （不論修正施行前、後）距最近1次觀察、勒戒或強制戒治
    執行完畢釋放，已逾3年者，即該當之，不因其間有無犯第1
    0條之罪經起訴、判刑或執行而受影響（最高法院刑事大法
    庭109年度台上大字第3826號裁定參照）。
  ㈡按毒品條例本次修正，對於施用毒品者既強調「治療勝於處
    罰」、「醫療先於司法」之刑事政策，強化觀察、勒戒或強
    制戒治處分、命附條件緩起訴處遇措施與監禁刑罰間之交替
    運用，使之相互輔助補充，剛柔並濟，力助施用毒品者重生
    。尤以新修正之毒品條例第24條之命附條件緩起訴處遇，係
    考慮施用毒品者之成癮性、施用動機或生活環境各有不同，
    修正前之本條例僅列附命完成戒癮治療一途之處遇模式，對
    於例如偶然出於好奇施用，但家庭生活環境正常並無毒癮之
    施用者，若不分個案情節、無論有無醫療必要，一律施以戒
    癮治療，此種處遇模式顯然過於僵化而缺乏彈性，故除以往
    之「觀察、勒戒或強制戒治」及「附命完成戒癮治療緩起訴
    」雙軌制處遇外，更賦與檢察官得依個案情形，以刑事訴訟
    法第253條之2第1項第4至6款或第8款規定，給予施用毒品者
    義務勞務、繳納處分金、心理輔導、法治教育或其他預防再
    犯措施為附條件之緩起訴處分，俾使其能經由多元化之緩起
    訴處遇，能有效並適當戒除毒癮而徹底擺脫毒品危害。又機
    構外之命附條件緩起訴處遇相較於機構內之觀察、勒戒及強
    制戒治而言，前者乃結合醫師、觀護人、社工心理諮商等不
    同領域之專業人員參與之治療措施，目的除在戒除施用毒品
    者身癮、心癮外，並使其能經由於機構外之社會參與及接觸
    ，重新塑造生活紀律，改變病態行為，以達治療「病患性犯
    人」之效果；相較於後者於勒戒處所、戒治處所內之觀察、
    勒戒或強制戒治而言，仍不失為監禁治療，且其管理人員均
    為監所矯正人員，各處所之資源多寡、專業人才比例又不盡
    相同，未能跳脫「收容」功能大於「戒治」之刑罰樣貌。縱
    為屢犯施用毒品罪之成癮慣犯，倘其本次再犯後已自行赴醫
    療機構為戒癮或替代治療，並顯具成效，無論此次距最近1
    次觀察、勒戒或強制戒治執行完畢釋放是否已逾3年，於新
    修正毒品條例第24條尚未施行前，檢察官仍非不得視其個案
    情形為「附命完成戒癮治療緩起訴處分」，無庸逕向法院聲
    請觀察、勒戒甚而追訴處罰之必要，俾節省有用資源。準此
    ，多方面之機構外處遇顯然優於機構內處遇。是在毒品未除
    罪化前，目前之刑事政策，應先落實「除刑不除罪」之各項
    政策，以司法監督施用毒品者機構外之社區戒癮治療為主，
    機構內之戒癮治療為輔，只有不願參與社區治療或治療無效
    者，始以監禁為最後手段。而法院於解釋、適用本次毒品條
    例上開修正條文時，自允宜遵循醫療專業及刑事政策，保障
    施用毒品者為病患性犯人之健康權，兼顧保護社會安全及恪
    遵正當法律程序，確保法治國公平法院之具體實現。又本於
    權力分立原則，法院對檢察官職權行使，本應予以尊重，雖
    非謂不得為適度之司法審查，惟對於施用毒品者本次所犯如
    距最近1次觀察、勒戒或強制戒治執行完畢釋放後，已逾3年
    者，檢察官既得本於立法者所賦與之職權裁量是否聲請法院
    裁定觀察、勒戒或為命附條件（現行法僅能附命完成戒癮治
    療）緩起訴處分之多元化處遇，即聲請法院裁定機構內之觀
    察、勒戒並非檢察官所得採取之唯一途徑，法院自不能僭越
    檢察官之職權，逕對施用毒品者裁定應予觀察、勒戒或強制
    戒治。雖修正後之毒品條例第35條之1第2款規定：「審判中
    之案件，由法院或少年法院（地方法院少年法庭）依修正後
    規定處理；依修正後規定應為不起訴處分或不付審理之裁定
    者，法院或少年法院（地方法院少年法庭）應為免刑之判決
    或不付審理之裁定。」另該條款之立法說明亦謂：「若該等
    案件於修正施行前已繫屬於法院或少年法院（地方法院少年
    法庭）者，『為求程序之經濟，法院或少年法院（地方法院
    少年法庭）應依修正施行後之規定處理，即應依職權為觀察
    、勒戒或強制戒治之裁定』」等語，似欲透過立法說明由受
    理之法院依職權裁定觀察、勒戒或強制戒治，以替代第20條
    第1項、第2項所定應由檢察官提出觀察、勒戒或強制戒治之
    聲請。惟若僅以檢察官之「起訴之程序違背規定」，法院當
    不能「為求程序之經濟」便宜行事，而由法院逕依職權裁定
    觀察勒戒或強制戒治，如此無疑致使檢察官未及審酌行使前
    揭裁量權，剝奪被告可能受附命完成戒癮治療之緩起訴處分
    等非拘束人身自由之可能性，並保障施用毒品者能獲得妥適
    並完善治療或其他有利戒毒途徑處遇之機會。　
四、原審認被告有以上揭方式施用第一、二級毒品犯行，業據其
    坦認在卷，並有被告上開各次施用毒品之濫用藥物尿液檢驗
    報告在卷足憑，復有被告所有供施用第二級毒品所用玻璃球
    吸食器1個扣案可佐，因而就被告施用第一、二級毒品犯行
    ，經協商判處被告施用第一級毒品，累犯，處有期徒刑7月
    ；又施用第二級毒品，累犯，共三罪，各處有期徒刑3月，
    均諭知易科罰金之折算標準，並就得易科罰金之部分，定應
    執行有期徒刑7月，暨諭知易科罰金之折算標準，並將扣案
    扣案之玻璃球1個諭知沒收，固非無見。惟被告於上述日期
    施用第一、二級毒品之時間分別為108年1月1日（分別施用
    第一、二級毒品）、同年6月2日、同年8月5日，距其最近1
    次強制戒治執行完畢釋放，即90年間施用毒品，經臺灣新竹
    地方法院以90年毒聲字第559號裁定令入勒戒處所觀察勒戒
    ，因認有繼續施用毒品傾向，由同法院以90年毒聲字第1146
    號裁定強制戒治，於92年3月31日因戒治期滿，而於同年4月
    1日釋放出所，有卷附本院被告前案紀錄表暨刑案資料查註
    紀錄表、矯正簡表可按，是被告於上開108年1月1日、同年6
    月2日、同年8月5日施用海洛因、甲基安非他命，距其最近1
    次強制戒治執行完畢即90年3月31日，已逾3年，縱被告於其
    間於94年至97年、103年、104年、106年至109年間曾多次因
    犯施用第一、二級毒品，經緩起訴、起訴、判刑及執行，依
    前開說明，應依修正後之毒品條例第20條第3項、第24條等
    規定，由檢察官基於一次性之整體規劃而重啟處遇程序，並
    視被告個案情形，裁量其是否適合「觀察、勒戒或強制戒治
    」或給予「附命完成戒癮治療緩起訴處分」之機會。本件檢
    察官對被告上開施用第一、二級毒行為，逕予提起公訴，應
    認本件起訴程序違背規定，原審適用毒品危害防制條例第10
    條第1、2項規定，諭知被告有罪判決，自有未合。檢察官上
    訴意旨稱原判決違反刑事訴訟法第378條規定，為有理由，
    惟稱應由法院依職權裁定觀察勒戒或強制戒治等處遇後再為
    免刑判決部分，則屬無據，本件係起訴程序違背規定，且法
    院無從替代檢察官為上開合目的性之裁量處遇，自應由本院
    將原判決撤銷，並諭知不受理判決，且不經言詞辯論為之。
五、刑事訴訟法第455條之10第3項雖規定：「第二審法院認為上
    訴有理由者，應將原審判決撤銷，將案件發回第一審法院依
    判決前之程序更為審判。」核其立法理由係謂「因協商判決
    係未經言詞辯論之判決，為維護當事人之審級利益，第二審
    法院如認為上訴有理由時，應將原審判決撤銷，發回第一審
    法院，依判決前之程序更為審判，不應逕為判決，爰於本條
    第3項規定之」等語，應認為上開規定旨在維護當事人之審
    級利益。本件因毒品危害防制條例修正施行，既有「起訴程
    序違背規定者」應為不受理之情，檢察官之上訴經本院認為
    有理由，因而由本院為不受理判決，並無損及被告審級利益
    之情形，為符合訴訟經濟原則，避免延宕訴訟程序，俾維被
    告受妥速審判之權利及公共利益，尚無發回第一審法院之必
    要，爰逕諭知不受理之判決如主文第2項所示。
據上論斷，應依刑事訴訟法第455條之11第1項、第369條第1項前
段、第364條、第307條、第303條第1款，判決如主文。　　　
中　　華　　民　　國　　109 　年　　12　　月　　23　　日
                  刑事第二十五庭審判長法　官  邱滋杉
                                      法　官  文家倩
                                      法　官  陳彥年
以上正本證明與原本無異。
施用第二級毒品罪部分不得上訴。
其餘部分如不服本判決，應於收受送達後20日內向本院提出上訴
書狀，其未敘述上訴之理由者並得於提起上訴後20日內向本院補
提理由書（均須按他造當事人之人數附繕本）「切勿逕送上級法
院」。
                                      書記官  陳淑婷
中　　華　　民　　國　　109 　年　　12　　月　　24　　日